【裁判字號】    97,訴,759
【裁判日期】    970903
【裁判案由】    誣告
【裁判全文】
臺灣臺中地方法院刑事判決               97年度訴字第759號
公  訴  人  臺灣臺中地方法院檢察署檢察官
被      告  乙○○
上列被告因誣告案件，經檢察官提起公訴（96年度偵續字第449號）
，本院判決如下：
    主    文
乙○○無罪。
    理    由
一、公訴意旨略以：被告乙○○原係臺中縣豐原市東勢里（下稱
    東勢里）之前任里長，明知設置在其位於臺中縣豐原市○○
    街35號住處之監視器鏡頭2支（被告指3支）、該住處對面之
    監視器鏡頭2支，為東勢里辦公室之財產，係民國89、90年
    間，由東勢里辦公室提出小型工程款之補助，經臺中縣政府
    及豐原市公所核發經費所設置，非其私人所有，亦明知告訴
    人即東勢里里長丁○○僱工遷移公有之監視器鏡頭，係基於
    其為東勢里里長之職責所為，並非竊盜，竟基於意圖使告訴
    人受刑事處分之故意，於95年11月17日，向臺灣臺中地方法
    院檢察署誣告告訴人上開僱工遷移公有監視器鏡頭之行為涉
    犯竊盜罪嫌，嗣經檢察官偵查後，為不起訴處分（臺灣臺中
    地方法院檢察署95年度偵字第26352號，下稱前案），因認
    被告涉犯刑法第169條第1項之誣告罪嫌。
二、本院之判斷：
  (一)證據能力部分：
    1.按被告以外之人於審判外之言詞或書面陳述，除法律有規
      定者外，不得作為證據；被告以外之人於審判中有下列情
      形之一，其於檢察事務官、司法警察官或司法警察調查中
      所為之陳述，經證明具有可信之特別情況，且為證明犯罪
      事實之存否所必要者，得為證據：一、死亡者。二、身心
      障礙致記憶喪失或無法陳述者。三、滯留國外或所在不明
      而無法傳喚或傳喚不到者。四、到庭後無正當理由拒絕陳
      述者；該言詞或書面陳述，雖不符刑事訴訟法第159條之1
      至第159條之4之規定，而經當事人於審判程序同意作為證
      據，法院審酌該言詞陳述或書面陳述作成時之情況，認為
      適當者，亦得為證據；當事人、代理人或辯護人於法院調
      查證據時，知有第159條第1項不得為證據之情形，而未於
      言詞辯論終結前聲明異議者，視為有前項之同意，刑事訴
      訟法第159條第1項、第159 條之3、第159條之5分別定有
      明文。核其立法理由在於傳聞證據未經當事人之反對詰問
      予以核實，乃排斥其證據能力。惟當事人如放棄對原供述
      人之反對詰問權，於審判程序表示同意該等傳聞證據可作
      為證據，此時，法院除認該傳聞證據欠缺適當性外，自可
      承認其證據能力。又當事人、代理人或辯護人於調查證據
      時，知有刑事訴訟法第159條第1項不得為證據之情形，卻
      表示「對於證據調查無異議」、「沒有意見」等意思，而
      未於言詞辯論終結前聲明異議者，應視為已有將該等傳聞
      證據採為證據之同意（參見最高法院94年度臺上字第2976
      號判決意旨）。
    2.本件檢察官、被告於準備程序對本件證人及卷附證據之證
      據能力均不爭執，復於審判期日就本院提示之證據於言詞
      辯論終結前，均未就所調查之證據主張有刑事訴訟法第15
      9條不得為證據之情形，且均表示無意見，本院審酌該等
      證據作成時，並無不適當之處，是參考上開最高法院判決
      要旨，應視為已有將該等傳聞之證據採為證據之同意，本
      案經調查之證據均有證據能力，合先敘明。
  (二)按犯罪事實應依證據認定之，無證據不得認定犯罪事實；不
    能證明被告犯罪者，應諭知無罪之判決，刑事訴訟法第154
    條第2項、第301條第1項分別定有明文。而所謂認定犯罪事
    實之證據，係指足以認定被告確有犯罪行為之積極證據而言
    ，該項證據自須適合於被告犯罪事實認定，始得採為斷罪資
    料；又苟未能發現相當證據，或證據不足以證明，自不能以
    推測或擬制之方法，以為裁判基礎；且在訴訟上用以證明事
    實之證據，須於通常一般之人均不致於有所懷疑，而得確信
    其為真實之程度者，始得據以為有罪之認定，倘其證明尚未
    達到此一程度，而有合理之懷疑性存在，致使無從為有罪之
    確信時，即應為無罪之判決（最高法院29年上字第3105號、
    40年台上字第86號、76年台上字第4986號判例意旨參照）。
    次按檢察官就被告犯罪事實，應負舉證責任，並指出證明之
    方法，刑事訴訟法第161條第1項定有明文，亦即檢察官就被
    告之犯罪事實應負實質之舉證責任，以貫徹無罪推定原則。
    又按刑法上誣告罪之成立，在主觀方面，固須申告者有使人
    受刑事或懲戒處分之意思，在客觀方面，尤須所虛構之事實
    足使被誣告人有受刑事或懲戒處分之危險，若申告他人有不
    法行為，而其行為在刑法上並非構成犯罪，則被誣告者既不
    因此而有受刑事訴追之虞，即難論申告者以誣告之罪（最高
    法院20年度上字第1700號判例意旨參照）。再按刑法第169
    條誣告罪之成立，以意圖他人受刑事處分虛構事實而向該管
    公務員申告為其要件，故其所訴事實，雖不能證明係屬實在
    ，而在積極方面尚無證據證明其確係故意虛構者，仍不能遽
    以誣告罪論處（最高法院46年台上字第927號判例意旨參照
    ）。從而若告訴人非明知無該事實而故意捏造，僅因誤認有
    此事實或懷疑有此事實而為申告，縱不能證明其所訴事實實
    在，或被訴人終經不起訴處分確定，尚不得逕指為虛偽而科
    以申告人誣告罪名（最高法院40年臺上字第88號、44年臺上
    字第892號、59年臺上字第581號判例意旨參照）。
  (三)本件公訴人認被告涉犯刑法第168條第1項之誣告罪嫌，無非
    係以告訴人之指訴、證人己○○、丙○○之證述、89年度、
    90年度2次之臺中縣豐原市東勢里小型工程竣工報告書、臺
    中縣豐原市公所96年1月12日函文、臺灣臺中地方法院檢察
    署95年偵字第26352號不起訴處分書、豐原市公所民政課提
    供的東勢里辦公處87-94年度小型工程款購置財物一覽表、
    監視器鏡頭相關位置之照片及現場圖為其主要論據。訊據被
    告固不否認臺中縣豐原市東勢里於89、90年有經臺中縣政府
    及豐原市公所補助小型工程款而按裝監視器材之事實，伊有
    於95年11月17日下午4時16分許，至臺灣臺中地方法院檢察
    署對被告提出竊盜告訴，然堅詞否認有何誣告之行為，辯稱
    ：告訴人所拆遷伊住處旁之監視器材是伊自費安裝的，並不
    是公費安裝的，伊並沒有誣告告訴人之意圖等語。經查：
    1.被告有於95年11月17日下午4時16分許至臺灣臺中地方法
      院檢察署向該署檢察事務官告訴告訴人涉犯竊盜罪嫌一節
      ，業據被告坦白承認，並有詢問筆錄1份附卷（附於前案
      卷第3頁）可憑，此部分事實堪予認定。
    2.東勢里於89年度由縣政府補助5萬元、90年度各由縣政府
      補助6萬元、市公所補助3萬元裝設道路監視錄影系統一節
      ，此據被告坦認在卷，核與告訴人指述情節相符，並有東
      勢里辦公處87至94年度小型工程款購置財物一覽表、東勢
      里小型工程竣工報告書各1份在卷（附於96年度偵字第
      13672號第4至7頁）可參，此部分之事實，亦可認定。
    3.告訴人於前案偵查中陳稱：被告辦公室門口的2支監視器
      現在移到旁邊，對面的2支監視器因移路燈，臺中縣政府
      就叫伊移到博愛街，伊不知道被告辦公室對面有3支監視
      器等語（見前案卷第13頁）、證人即販售監視器予東勢里
      之己○○於偵查中具結證稱：東勢里的監視器是伊請人裝
      設的，伊是賣器材的，被告家裡面不算，家外面約裝有7
      、8支監視器，在東勢街路燈上有1支、電箱左邊的路燈上
      有1支、最右邊閃光黃燈桿上有沒有裝設伊沒有印象、最
      左邊號桿上有1支、中間有1支（因有塑膠管），但最右邊
      的伊沒有印象，伊有問過施工的人，其實渠等的印象都模
      糊了（見96年度偵續字第449號卷第54、56頁）等語；於
      本院審理中到庭具結證稱：伊有到被告住處前安裝過監視
      器，附卷照片被告住處前橢圓形招牌下有安裝過2支監視
      器，左邊照明燈那裡也裝過1支等語、證人即拆遷監視器
      之人員丙○○於偵查中證稱：伊有拆遷最左邊跟最右邊的
      各1支等語（96年度偵續字第449號卷第57頁）、證人即東
      勢里幹事鄧光雄於偵查中證稱：伊印象中被告家對面有2
      支監視器，伊記得最左邊及最右邊交通號桿上各1支等語
      （96年度偵續字第449號卷第56頁），並佐以被告於前案
      所提出之照片（附於前案第26、27頁），堪認被告家門口
      應有3支監視器、被告家對面亦有3支監視器無訛。
    4.東勢里89年度購置監視錄影器材之工程費用為公所配合補
      助金額為3萬元，縣政府核准補助2萬元，合計5萬元，90
      年度購置監視錄影器材及裝設之工程費用為9萬元，此有
      臺中縣豐原市公所97年1月10日豐市民字第0970001106號
      函附臺中縣豐原市東勢里小型工程竣工報告書各1份在卷
      （附於96年度偵續字第449號卷第63至66頁）可憑；由此
      可知，東勢里於89、90年以公費裝設監視器之總額應為14
      萬元；又觀之信元電子材料行即證人己○○所出具90年4
      月26日之一元計程車行錄影監視估價單，費用為15,750元
      、90年6月26日東勢里辦公室未收款明細所載攝影機裝設
      地點註記為「民生、東勢左、東勢右」費用總計108,750
      元、90年11月10日中興路、博愛街監視錄影工程估價單所
      載攝影機裝設地點註記為「中興、博愛」，費用為84,200
      元、91年5月29日東勢里守望相助隊器材估價單所載攝影
      機及主機裝設地點為「育才街、東勢街、東勢街*1民生街
      *1、東勢街*2車行*1、東勢街*2車行街*1、東勢街」等，
      費用為162,990元（附於96年度偵續字第449號卷第41至45
      頁），是由上可知，被告向證人己○○所購置之監視器材
      金額，已遠超過89、90年以公費裝設監視器之總額應為14
      萬元，且91年5月29日東勢里守望相助隊器材估價單所載
      部分，亦應非上開公費補助之部分，是被告辯稱伊有自費
      安裝監視器等語，尚非無據。
    5.告訴人於前案偵查中陳稱：被告門口的2支監視器現在移
      到旁邊，對面的2支監視器因移路燈，臺中縣政府就叫伊
      移到博愛街，縣政府是因為監視器上面有寫東勢里辦公處
      ，所以叫伊移監視器，辦公室門口的1支監視器移到旁邊
      ，該支監視器上有寫里辦公處，伊把它往上移，被告門口
      有1支沒寫公物字樣，伊就沒有動那1支等語（見前案卷第
      13、14頁）；證人丙○○於前案偵查中證稱：伊是拆育才
      街與東勢街的路口2支監視器，監視器有掛壓克力板，上
      面有寫東勢里辦公處跟電話，本來在中興路附近就有裝監
      視器，主機是放在另一個里民那裡，他們原本找不到那台
      錄影機，所以他們重新規畫新的錄影機，線路重新拉過，
      當時他們在換線路時，才知道主機是放在一個里民那裡，
      而且是被告花錢買的，那時伊有說整個里的監視器要重新
      規畫，就換線路而已，不過，那個監視器還是有掛辦公處
      的牌子，中興路附近的那個監視器上是吊辦公處的牌子等
      語（見前案卷第49、50頁）；於偵查中證稱：中興路上的
      監視器都是寫東勢里辦公室，都貼有小張紙條寫東勢里辦
      公室，他們是循線路找到中興路的監視器的鞋行，商家有
      說是被告私人裝設的等語（見96年度偵續字第449號卷第
      56頁），核與證人甲○○於本院審理中到庭具結證述情節
      大致相符；再被告裝設監視器時所掛壓克力牌上係記載「
      東勢里守望相助錄影器材0000000」，並非記載東勢里公
      物或類此之文字，此有壓克力之照片附卷可稽，是尚難以
      監視器上是否掛有壓克力牌遽認監視器係公費裝設或私人
      自費安裝，且依被告裝設監視器時為東勢里里長之情況觀
      之，縱上開監視器為被告所自費安裝，亦難認有何違反常
      理之處。
    6.證人己○○於偵查中證稱：伊大約有在東勢里安裝15支以
      上之監視器，都是被告與伊接洽的，伊與被告做生意，無
      法區別為私人或公家補助，也有鏡頭壞掉再修復的，有無
      整支換掉伊忘記了，被告家門口約裝有7、8支的監視器等
      語（見96年度偵續字第449號卷第54頁）明確，是證人己○○雖於本院審理中證稱：伊請款都是向里辦公室的小姐
      請款，款項有時是被告拿給伊的，有時是里辦公室小姐拿
      給伊的，伊不知道款項的來源等語，亦難遽認上開款項均
      由公費支付。
  (四)綜上所述，被告住處門口及對面各有3支監視器，且被告有
    自費安裝監視器，已如前述，本件尚無證據證明被告確係故
    意虛構而誣指告訴人涉犯竊盜罪嫌，參諸前揭說明，被告罪
    嫌不足，自應為被告無罪之諭知。
三、適用法律依據：
    刑事訴訟法第301條第1項。
案經檢察官戊○○到庭執行職務。
中    華    民    國    97    年    9     月     3    日
                  刑事第一庭  審判長法  官  唐光義
                                    法  官  朱光國
                                    法  官  洪挺梧
上正本證明與原本無異。
如不服本判決，應於收受送達後10日內向本院提出上訴書狀（應
敘述具體理由並附繕本）。
上訴書狀如未敘述理由，應於上訴期間屆滿後20日內補提理由書
於本院。
                                    書記官  劉雅玲
中    華    民    國    97    年    9     月     3    日


司法院資訊處製作；財團法人民間司法改革基金會備份。
